最高法院刑事判決　　　　　　九十六年度台上字第一一二二號
上　訴　人　臺灣高等法院臺中分院檢察署檢察官
被　　　告　甲○○
　　　　　　乙○○
上列上訴人因被告等偽造文書案件，不服臺灣高等法院臺中分院
中華民國九十三年七月十五日第二審判決（九十三年度上訴字第
二０二號，起訴案號：臺灣臺中地方法院檢察署九十一年度偵字
第一三二一四號），提起上訴，本院判決如下：
    主  文
原判決撤銷，發回臺灣高等法院臺中分院。
    理  由
本件原判決以公訴意旨略稱：告訴人徐松習於民國八十六年間，
在其所有坐落台中縣東勢鎮○○段中嵙小段一六一地號農地，興
建門牌號碼為台中縣東勢鎮○○街中山巷二五之八號之農舍，與
其子即被告甲○○共同居住，因上開房地曾向台中縣東勢鎮農會
貸款新台幣（下同）六百六十萬元，徐松習年紀已大，又逢九二
一地震，政府頒布災區內土地移轉免收規費之規定，徐松習欲將
貸款還清，乃向長子徐珍能、次子甲○○表示，生前要分配財產
，但甲○○、徐珍能必須負擔上開房地之抵押借款，約定徐珍能
負擔其中二百二十五萬元，可分得徐松習名下坐落台中縣東勢鎮
○○段中嵙小段一○三地號、第一○四地號土地；甲○○負擔三
百萬元貸款，可分得坐落同地段一六八─三地號（登記在甲○○
名下）及第一六九─二地號、第一六九─四地號土地（登記在甲
○○配偶徐惠蘭名下）等三筆土地，且甲○○另須負擔前開房地
之一百五十萬元貸款，嗣上揭土地，於八十九年六月十二日委託
代書郭雨村辦理過戶完畢。因徐松習仍欲生前將上開房地分割平
分予甲○○、徐珍能，乃於八十九年初，由甲○○、徐珍能陪同
至郭雨村處，詢問上開農地、農舍可否辦理分割，郭雨村告知上
開房地為無法分割之農地，致徐松習擬生前分配家產之事，因而
延宕。詎甲○○竟意圖為自己不法之所有，於八十九年十月初某
日，夥同有犯意聯絡之代書即被告乙○○至徐松習住所，由甲○
○向徐松習謊稱：郭雨村代書不會辦理農地分割，伊找台中來之
代書乙○○，有辦法將系爭房地依照徐松習意思辦理等語。因徐
松習智能不足，且乙○○係經由甲○○介紹，致信以為真，而依
乙○○、甲○○之指示將國民身分證、系爭房地之所有權狀及印
鑑章等文件，交予乙○○辦理；詎王某取得上開文件後，明知徐
松習無買賣系爭房地之意思，竟在台中縣東勢鎮地政事務所提供
之土地及建築改良物買賣所有權移轉契約書上，偽造徐松習出賣
系爭房地予甲○○之買賣契約書（為地政事務所所提供之公契）
，並蓋用徐松習之印章於土地登記申請書上，連同徐松習之國民
身分證、印鑑證明，持向台中縣東勢地政事務所行使，據以辦理
上開房地之過戶手續，使不知情之地政人員，登載於職務上所掌
管之土地登記簿公文書上，足以生損害於徐松習、徐珍能及地政
機關對於地籍管理之正確性。嗣於九十年四月初某日，徐珍能收
受台中縣稅捐稽徵處寄發之房屋稅繳款通知書，發現該房屋稅納
稅義務人已由徐松習變更為甲○○，經向徐松習查詢，始獲悉上
情等情。因認被告等共同牽連犯刑法第二百十條偽造私文書、第
二百十四條使公務員登載不實及同法第三百三十九條第一項詐欺
取財等罪嫌云云。而經審理結果，認被告等被訴之上揭罪嫌，均
屬不能證明，因將第一審科刑判決撤銷，改判諭知被告等均無罪
。惟查：（一）與告訴人有深厚情誼或與被告有利害關係之人，
所為不利於被告之證言，其證明力如何，固屬於事實審法院自由
判斷之職權，但其判斷仍須受論理法則之支配。原判決就證人郭
雨村、徐珍能所為不利於被告之證述，未說明究竟有何具體瑕疵
，祇以郭雨村係告訴人徐松習之代書，與徐某有深厚情誼；徐珍
能與甲○○有利害衝突，自難免偏頗，即遽認證人郭雨村、徐珍
能之證言，均不足為不利於被告等之認定（見原判決正本第六頁
第五行至第十五行），此部分自由判斷之職權運用，顯難謂合於
論理法則。（二）審理事實之法院，對於被告有利及不利之證據
，均應一併加以注意，並綜合全部證據資料，本於經驗及論理法
則定其取捨而為判斷，倘為無罪之判決，亦應詳述其全部證據取
捨判斷之理由，否則即有應於審判期日調查之證據未予調查及判
決理由不備之違法。證人郭雨村於偵審中證稱：「（問：之前徐
松習的土地都是你在辦的？）是」、「（問：地號一六一號此筆
土地你清楚否？）徐松習在八十九年一月之前，他告訴我他要分
割土地，要分給他二個兒子，但當時農地不能分割，農發條例八
十九年一月修改農地及農舍不可分開登記，我告訴徐松習不能分
開登記，之後的事我並不清楚。徐松習本來農舍就是要給甲○○
」、「（問：徐松習打算如何分配財產？）農舍與農舍坐落基地
（係指農舍建物的範圍內，不是地號的範圍）一部分及周邊的農
地給甲○○，另外老房子建地部分以及周邊的農地分給徐珍能，
農舍及農舍坐落之基地即本案系爭房地」、「（問：何人與你接
洽分配遺產事宜？）徐松習多次來找我洽談此事，徐珍能及甲○
○我沒有印象」、「（問：告訴人是否要將農舍過戶給被告甲○
○？）是的，包括農舍所坐落之基地及周邊農地均過戶給被告甲
○○」、「（問：農舍是否要給徐珍能？）沒有」、「（問：農
舍坐落之基地有無分給徐珍能？）無」、「（問：為何告訴人未
再找你去辦理？）因無法照告訴人之本意辦理，他的本意是將農
舍及農舍坐落之基地及周邊之農地分給甲○○，系爭農地分成二
分，因法律規定不得將農舍單獨所有，而將農地共有」、「（問
：農舍坐落之基地與農舍是否同一地號？）是的」、「（問：你
之前是否幫告訴人辦理其他土地過戶？）有」、「（問：那些地
號？幾筆？）地號我不記得，甲○○及徐珍能都有，甲○○有部
分登記在徐惠蘭名下，各幾筆我忘記了」、「（問：你所指述之
基地為何？）只有蓋房子的地方，係指農舍建物的範圍內，不是
地號的範圍」、「（問：告訴人之本意有無要將一六一地號農地
全部分配予甲○○或徐珍能一人？）無，他意思是要分配給二個
人、「（問：被告甲○○和乙○○是否曾和你談論過系爭土地分
配之事？）沒有」（見偵查卷第一一四頁、第一審卷第二宗第六
六頁至第七一頁）；如若無誤，似意指告訴人處理系爭房地分配
事宜時，擬將該農舍及坐落範圍內及周邊相關農地分配予甲○○
，至於其餘農地部分，則分配予長子徐珍能。另證人即告訴人之
妻徐詹阿典於第一審亦證稱：「（問：你先生是否有同意將系爭
房地過戶給被告甲○○？）沒有」、「（問：系爭房地是否要過
戶給被告甲○○？）新蓋房子給被告甲○○，空地是要分給大兒
子，但被被告甲○○過戶去了，當初是要這樣分」、「（問：你
是否參與財產分配討論？）沒有，我有聽到一些」（見第一審卷
第二宗第四四頁）。則以證人郭雨村、徐詹阿典上開證言，與告
訴人徐松習之指訴，相互印證，是否足以證明告訴人徐松習之指
述，確與事實相符﹖原判決就證人郭雨村、徐詹阿典前開不利於
被告等之證言，俱未審認、說明，即為有利於被告等之認定，自
屬理由不備。（三）採為判決基礎之證據，須確實存在，倘判決
書內所記載之證據，與卷內筆錄或證物之內容不相適合，則其判
決之根據，實際上並不存在，自屬採證違法。證人徐詹阿典於警
詢及偵審中證稱：「甲○○有帶代書乙○○代書至我住處，我有
聽到徐松習向王代書說農地及農舍要分割之事，其餘我不清楚」
、「（問：乙○○去過你家否？）有。說要分割的事，之後我便
未留在那」、「（問：你先生是否有同意將系爭房地過戶給被告
甲○○？）沒有」、「（問：系爭房地是否要過戶給被告甲○○
？）新蓋房子給被告甲○○，空地是要分給大兒子，但被被告甲
○○過戶去了，當初是要這樣分」、「（問：你是否參與財產分
配討論？）沒有，我有聽到一些」（見發查卷第七頁背面、偵查
卷第八一頁、第一審卷第二宗第四四頁）；如若無誤，似意指甲
○○帶乙○○至徐詹阿典住處，與徐松習商談上開農地、農舍分
配事宜時，其曾在場與聞其中片斷討論過程。至其在第一審另證
稱：「（問：代書如何處理系爭土地？）我不知道」，乃意指代
書實際上究係如何處理上開農地分配事宜，伊不清楚而言；則原
判決援引證人徐詹阿典於警詢及偵審中之證述，說明徐詹阿典對
於徐松習擬分配系爭農地及農舍之情形，並不知悉，並據之質疑
告訴人之指述，認非可採信；即與證人徐詹阿典上開證言之內容
，不相適合，此部分採證法則之運用，於法有違。以上，或係檢
察官之上訴意旨所指摘，或屬本院得依職權調查之事項，應認原
判決有撤銷發回更審之原因。
據上論結，應依刑事訴訟法第三百九十七條、第四百零一條，判
決如主文。
中　　華　　民　　國　九十六　年　　三　　月　　八　　日
                      最高法院刑事第十一庭
                          審判長法官  林　永　茂
                                法官  洪　文　章
                                法官  蘇　振　堂
                                法官  蕭　仰　歸
                                法官  何　菁　莪
      本件正本證明與原本無異
                                      書  記  官
中　　華　　民　　國　九十六　年　　三　　月   十四   日
                                                H
